ACORDAO-COMPLETO-2438796

ACÓRDÃO 13964/2020 ATA 43/2020 - PRIMEIRA CÂMARA

VISTOS, relatados e discutidos estes autos de tomada de contas especial instaurada pela Companhia de Desenvolvimento dos Vales do São Francisco e do Parnaíba, em desfavor do Sr. Florisvaldo Rodrigues da Silva, relativamente ao convênio 2.21.06.0015/00, que teve por objeto "a execução dos serviços de construção de abatedouro de aves, aquisição de equipamentos e de um veículo utilitário".
ACORDAM os ministros do Tribunal de Contas da União, reunidos em sessão da 1ª Câmara, ante as razões expostas pelo relator, em:
9.1. rejeitar as alegações de defesa apresentadas pelos Srs. Bartolomeu Luiz Guedes, Nilson Vitorino Gonzaga e pela Cooperativa Mista dos Pequenos Produtores de Bom Jesus da Lapa;
9.2. acolher parcialmente as alegações de defesa apresentadas pelo Sr. Florisvaldo Rodrigues da Silva;
9.3. julgar irregulares, com fundamento nos arts. 1º, I, e 16, III, "b" e "c", da Lei 8.443/1992 c/c os arts. 19 e 23, III, da mesma lei, e com arts. 1º, I, e 209, II e III, e 214, III, do RI/TCU, as contas do Sr. Bartolomeu Luiz Guedes e condená-lo, em solidariedade com a Cooperativa Mista dos Pequenos Produtores de Bom Jesus da Lapa, ao pagamento da quantia abaixo especificada, com a fixação do prazo de 15 (quinze) dias, a contar da notificação, para que comprovem, perante este Tribunal (art. 214, III, "a", do RI/TCU) , o recolhimento da dívida aos cofres da Companhia de Desenvolvimento dos Vales do São Francisco e do Parnaíba, atualizada monetariamente e acrescida dos juros de mora, calculados a partir das datas discriminadas, até a data do recolhimento, na forma prevista na legislação em vigor:
	Valor (R$) 
	Data

	200.000,00
	31/7/2007

9.4. aplicar ao Sr. Bartolomeu Luiz Guedes e à Cooperativa Mista dos Pequenos Produtores de Bom Jesus da Lapa, individualmente, a multa prevista no art. 57 da Lei 8.443/1992 c/c o art. 267 do RI/TCU, no valor de R$ 21.000,00 (vinte e um mil reais) , com a fixação do prazo de 15 (quinze) dias, a contar da notificação, para que comprovem, perante este Tribunal (art. 214, III, "a", do RI/TCU) , o recolhimento da dívida aos cofres do Tesouro Nacional, atualizada monetariamente desde a data do presente acórdão até a do efetivo recolhimento, se for paga após o vencimento, na forma da legislação em vigor;
9.5. julgar irregulares, com fundamento nos arts. 1º, I, e 16, III, "a", da Lei 8.443/1992 c/c os arts. 19 e 23, III, da mesma lei, e com arts. 1º, I, e 209, I, e 214, III, do RI/TCU, as contas do Sr. Nilson Vitorino Gonzaga;
9.6. aplicar ao Sr. Nilson Vitorino Gonzaga a multa prevista no art. 58, I, da Lei 8.443/1992 c/c o art. 268, I, do Regimento Interno do TCU, no valor de R$ 10.000,00 (dez mil reais) , com a fixação do prazo de 15 (quinze) dias, a contar da notificação, para que comprove, perante este Tribunal (art. 214, III, "a", do RI/TCU) , o recolhimento da dívida aos cofres do Tesouro Nacional, atualizada monetariamente desde a data do presente acórdão até a do efetivo recolhimento, se for paga após o vencimento, na forma da legislação em vigor;
9.7. autorizar, desde logo, nos termos do art. 28, II, da Lei 8.443/1992, a cobrança judicial das dívidas, caso não atendidas as notificações;
9.8. em cumprimento ao disposto no § 3º do art. 16 da Lei 8.443/1992, encaminhar cópia desta deliberação à Procuradoria da República no Estado da Bahia.

Tomada de contas especial em razão da omissão no dever de prestar contas de convênio que tinha por objeto a execução dos serviços de construção de abatedouro de aves, aquisição de equipamentos e de um veículo utilitário.

Primeira Câmara

Companhia de Desenvolvimento dos Vales do São Francisco e do Parnaíba.

3. Interessados/Responsáveis:
3.1. Interessados: Companhia de Desenvolvimento dos Vales do São Francisco e do Parnaíba (00.399.857/0001-26); Cooperativa Mista dos Pequenos Produtores de Bom Jesus da Lapa (01.866.378/0001-35).
3.2. Responsáveis: Bartolomeu Luiz Guedes (XXX.159.908-XX); Cooperativa Mista dos Pequenos Produtores de Bom Jesus da Lapa (01.866.378/0001-35); Florisvaldo Rodrigues da Silva (XXX.164.395-XX); Nilson Vitorino Gonzaga (XXX.113.205-XX).

13.1. Ministros presentes: Walton Alencar Rodrigues (Presidente), Bruno Dantas e Vital do Rêgo.
13.2. Ministros-Substitutos presentes: Augusto Sherman Cavalcanti e Weder de Oliveira (Relator).

ACORDAO-COMPLETO-2553248

Acórdão 7347/2022 - Primeira Câmara

ACORDAO-COMPLETO-2560550

Acórdão 10411/2022 - Primeira Câmara

WEDER DE OLIVEIRA

Transcrevo, com ajustes de forma, a instrução apresentada (peças 124, 125 e 126) pela Secretaria de Controle Externo de Tomada de Contas Especial (Secex-TCE) :
"Trata-se de Tomada de Contas Especial instaurada pela Companhia de Desenvolvimento dos Vales do São Francisco e do Parnaíba - Codevasf/Ministério da Integração Nacional, em desfavor do Sr. Florisvaldo Rodrigues da Silva, ex-presidente da Cooperativa Mista dos Pequenos Produtores de Bom Jesus da Lapa - COPPEB, em razão da omissão no dever de prestar contas do Convênio 2.21.06.0015/00 - Siafi/Siconv 573172 (Peça 1, p. 30-41) , firmado em 1/11/2006 entre a COPPEB e a Codevasf, e que tinha por objeto 'a execução dos serviços de construção de abatedouro de aves, aquisição de equipamentos e de um veículo utilitário', conforme Plano de Trabalho à Peça 1, p. 18-24.
HISTÓRICO
2.	O convênio foi firmado no valor de R$ 498.000,00, sendo R$ 196.184,71 de recursos pleiteados pela CODEVASF junto à Secretaria de Programas Regionais do Ministério da Integração Nacional-MI e R$ 301.815,29 repassados à CODEVASF através de Emenda Parlamentar do Orçamento de 2006. A vigência inicial, de 12 meses corridos, contados a partir da data de assinatura do ajuste (1/11/2006) , foi alterada de ofício em 1/11/2007 (Peça 1, p. 43) , em 5/3/2008 (Peça 1, p. 47) , em 8/7/2008 (Peça 1, p. 51) , em 5/1/2009 (Peça 1, p. 55) , e em 4/7/2009 (Peça 1, p. 59) , resultando no período de 1/11/2006 a 31/12/2009. Os recursos foram parcialmente liberados por meio da Ordem Bancária 2006OB904251, no valor de R$ 200.000,00, emitida em 28/12/2006 (Peça 1, p. 86) .
3.	O empreendimento foi fiscalizado pelo concedente por meio do Relatório de Acompanhamento de Convênio, datado de 11/12/2009 (Peça 1, p. 65) , o qual concluiu que a parcela liberada foi integralmente aplicada no objeto pactuado no ajuste, sugerindo que a Codevasf viabilizasse a liberação do restante dos recursos financeiros.
4.	O Relatório Contábil Financeiro, de 5/12/2011 (Peça 1, p. 67) , opinou pela instauração de Tomada de Contas Especial, ante a omissão no dever de prestar contas.
5.	O fundamento para a instauração da TCE, conforme apontado no Relatório Complementar de TCE 002/2011 (Peça 1, p. 100-106) , foi a omissão no dever de prestar contas.
6.	A Codevasf expediu o Ofício CT/2ªSR/Nº 1744/2011 (Peça 1, p. 73) , notificando o Sr. Florisvaldo Rodrigues da Silva e a COPPEB quanto à não apresentação da prestação de contas, requerendo a restituição dos recursos. O ofício foi recebido em 9/12/2011 pelo Sr. Nilson Vitorino Gonzaga, então Presidente da COPPEB, que, por meio de requerimento datado de 21/12/2011 (Peça 1, p. 75) , solicitou que o prazo para apresentação da prestação de contas fosse estendido até 15/1/2012. O deferimento do pleito foi comunicado pelo do Ofício 399/2011/2ªSR (Peça 1, p. 77) .
7.	Mantida a omissão, a Codevasf expediu os Ofícios CT/2ªSR/Nº 040/2012 (Peça 1, p. 114) , e CT/2ªSR/Nº 040/2012 (Peça 1, p. 122) , notificando novamente o Sr. Florisvaldo Rodrigues da Silva e a COPPEB. Ante a devolução dos expedientes (Peça 1, p. 120 e 128) , a autarquia notificou-os por meio de edital publicado no Diário Oficial da União de 1/10/2012 (Peça 1, p. 138) .
8.	Diante da omissão no dever de prestar contas e da não devolução dos recursos, instaurou-se a Tomada de Contas Especial. No Relatório Complementar de TCE 002/2011 (Peça 1, p. 100-106) conclui-se que o prejuízo importaria no valor total dos recursos repassados, imputando-se a responsabilidade ao Sr. Florisvaldo Rodrigues da Silva, ex-presidente da Cooperativa Mista dos Pequenos Produtores de Bom Jesus da Lapa - COPPEB (gestão: 11/1/2005 à 10/1/2007, conforme Ata constante da Peça 1, p. 108-110) , e à própria COPPEB, em razão da omissão no dever de prestar contas dos recursos repassados por força do Convênio 2.21.06.0015/00 - Siafi/Siconv 573172.
9.	O Relatório de Auditoria 1338/2014, da Controladoria Geral da União (Peça 1, p. 160-162) , também chegou às mesmas conclusões. Após serem emitidos o Certificado de Auditoria, o Parecer do Dirigente e o Pronunciamento Ministerial (Peças 1, p. 163, 164 e 174) , o processo foi remetido a esse Tribunal.
10.	Na instrução inicial (Peça 3) , verificou-se não ser possível concluir que os recursos repassados por força do ajuste foram aplicados na gestão do Sr. Florisvaldo Rodrigues da Silva, agente responsabilizado pelo concedente, nem que este presidia a entidade convenente por ocasião do término do prazo para apresentação da prestação de contas. Dessa forma, tornou-se necessária a realização das seguintes diligências:
	a) ao Banco do Brasil, solicitando que encaminhasse ao Tribunal, no prazo de 15 dias, o extrato bancário da Conta Corrente 21.022-6 da Agência 0744-7, de titularidade da COPPEB, relativo ao período de 1/11/2006 e 31/12/2009, na qual foram geridos os recursos em tela;
	b) à Cooperativa Mista dos Pequenos Produtores de Bom Jesus da Lapa - COPPEB, solicitando que encaminhasse ao Tribunal, no prazo de 15 dias, os nomes, CPFs e endereços das pessoas que presidiram a entidade entre 1/11/2006 e 31/12/2009.
11.	Em resposta às diligências, o Banco do Brasil encaminhou o Ofício CENOP SJ 2015/16437232, de 18/2/2015 (Peça 10) , remetendo cópia do extrato bancário constante da Peça 11, informando não terem sido emitidos cheques no período.
12.	O Sr. Florisvaldo Rodrigues da Silva, na condição de Presidente da COPPEB (Peça 12) , encaminhou o Ofício 001/2015, datado de 16/11/2015 (Peça 25) , informando os nomes, RG, CPF e endereço dos membros que presidiram a Cooperativa Mista dos Pequenos Produtores de Bom Jesus da Lapa - COPPEB entre 1/11/2006 e 31/12/2009:
	- Florisvaldo Rodrigues da Silva, RG 07569718-10, CPF XXX.164.395-XX, residente e domiciliado no quilombo Araçá/Volta s/n, zona rural de Bom Jesus da Lapa/BA;
	- Bartolomeu Luiz Guedes, RG 23809667-1, CPF XXX.159.908-XX, P.A Assentamento Extrativista São Francisco - comunidade Barra da Empoeira - zona rural de Serra do Ramalho/BA;
	- Nilson Vitorino Gonzaga, RG 1114014885, CPF XXX.113.205-XX, residente e domiciliado no quilombo Araçá/Volta s/n, zona rural de Bom Jesus da Lapa/BA.
13.	No referido expediente (Peça 25) , o Sr. Florisvaldo Rodrigues da Silva solicitou que as comunicações que venham a ser dirigidas aos outros membros da entidade sejam encaminhadas ao endereço à Rua Dra. Dermerval de Almeida, 208, ap. 01, Bairro São Gotardo, CEP 47.600-000, Bom Jesus da Lapa/BA, tendo em vista que estes moram na zona rural, não atendida pelos correios.
14.	Na instrução seguinte (Peça 26) , analisando-se os documentos constantes dos autos, concluiu-se que:
	a) a ata da reunião que renovou a diretoria e o conselho fiscal da COPPEB, realizada em 11/1/2005 (Peça 1, p. 108-110) , indica que o Sr. Florisvaldo Rodrigues da Silva presidiu a entidade, por dois anos, ou seja, até 10/1/2007, indicando que apenas parte dos recursos teria sido movimentada na sua gestão;
	b) a informação fornecida pela COPPEB (Peça 25) não permite atribuir-se a responsabilidade pela gestão dos recursos após 10/1/2007, uma vez que não informa os períodos em que os três membros da COPPEB indicados presidiram a entidade.
15.	Dessa forma, tornou-se necessária a realização de nova diligência à COPPEB, solicitando que informasse ao Tribunal, no prazo de 15 dias, os períodos em que os Srs. Florisvaldo Rodrigues da Silva, Bartolomeu Luiz Guedes e Nilson Vitorino Gonzaga presidiram a entidade, indicando, as datas de início e fim de cada mandato.
16.	Em resposta à diligência, o Sr. Florisvaldo Rodrigues da Silva, na condição de então Presidente da COPPEB, encaminhou o Ofício 001/2016, datado de 25/05/2016 (Peça 32) , informando os períodos em que os membros nominados no Ofício 001/2015 (Peça 25) presidiram a cooperativa:
	- Florisvaldo Rodrigues da Silva: 11/1/2005 a 20/12/2006;
	- Bartolomeu Luiz Guedes: 20/12/2006 a 13/2/2009;
	- Nilson Vitorino Gonzaga: 13/2/2009 a 13/2/2011.
17.	Na instrução seguinte (Peça 33) constatou-se que os recursos do convênio foram integralmente movimentados entre 3/1/2007 e 14/8/2008, na gestão do Sr. Bartolomeu Luiz Guedes, e que o prazo final para apresentação da prestação de contas findou na gestão do Sr. Nilson Vitorino Gonzaga. Concluiu-se então pela necessidade de realização de citação do Sr. Bartolomeu Luiz Guedes (CPF XXX.159.908-XX) , Presidente da COPPEB no período de 20/12/2006 a 13/2/2009, solidariamente com a Cooperativa Mista dos Pequenos Produtores de Bom Jesus da Lapa - COPPEB (CNPJ 01.866.378/0001-35) :
Ocorrência: não comprovação da boa e regular aplicação dos recursos federais recebidos por força do Convênio 2.21.06.0015/00 (Siafi 573172) , celebrado em 1/11/2006 entre a COPPEB e a Codevasf.
	Valor (R$) 
	Data

	200.000,00
	31/7/2007

Responsáveis: Bartolomeu Luiz Guedes (CPF XXX.159.908-XX) , Presidente da COPPEB no período de 20/12/2006 a 13/2/2009, solidariamente com a Cooperativa Mista dos Pequenos Produtores de Bom Jesus da Lapa - COPPEB (CNPJ 01.866.378/0001-35) .
Condutas: não comprovação da boa e regular aplicação dos recursos federais recebidos por força do Convênio 2.21.06.0015/00 (Siafi 573172) , celebrado em 1/11/2006 entre a COPPEB e a Codevasf.
18.	Concluiu-se também pela necessidade de realização de audiência do Sr. Nilson Vitorino Gonzaga (CPF XXX.113.205-XX) , Presidente da COPPEB no período de 13/2/2009 a 13/2/2011:
Ocorrência: omissão no dever de prestar contas dos recursos federais transferidos por força do Convênio 2.21.06.0015/00 (Siafi 573172) , celebrado em 1/11/2006 entre a COPPEB e a CODEVASF, cujo prazo para apresentação das contas expirou em 31/12/2009, nos termos do 5º Termo de Prorrogação ex-ofício do referido ajuste.
Responsável:  Nilson Vitorino Gonzaga (CPF XXX.113.205-XX) , Presidente da COPPEB no período de 13/2/2009 a 13/2/2011.
Conduta: omissão no dever de prestar contas dos recursos federais transferidos por força do Convênio 2.21.06.0015/00 (Siafi 573172) , celebrado em 1/11/2006 entre a COPPEB e a Codevasf.
19.	Em cumprimento ao Despacho do Exmo. Ministro Relator (Peça 36) , foram efetuadas as citações e a audiência propostas. O Sr. Bartolomeu Luiz Guedes foi devidamente citado por meio do Ofício 2635/2016-TCU/SECEX-BA (Peça 50) , datado de 12/9/2016, recebido em 21/9/2016, conforme atesta o Aviso de Recebimento (AR) constante da Peça 52. A Cooperativa Mista dos Pequenos Produtores de Bom Jesus da Lapa - COPPEB foi devidamente citada por meio do Ofício 2634/2016-TCU/SECEX-BA, datado de 12/9/2016 (Peça 49) , recebido em 21/9/2016, conforme testa o AR constante da Peça 51.
20.	O Sr. Nilson Vitorino Gonzaga, após ter sido frustrada a sua audiência por meio dos Ofícios 1778/2016-TCU/SECEX-BA (Peça 41) , 2595/2016-TCU/SECEX-BA (Peça 48) , 3202/2016 -TCU/SECEX-BA (Peça 57) , 0696/2017-TCU/SECEX-BA (Peça 75) e 1822/2017-TCU/SECEX-BA (Peça 84) , emitidos conforme pesquisa de endereços à Peças 37 e 83, foi devidamente comunicado via edital (Peça 87) . O responsável não atendeu à audiência e não se manifestou quanto à omissão no dever de prestar contas do ajuste em tela, cujo prazo final para apresentação findou em 31/12/2009 (Peça 1, p. 59) , data em que respondia pela presidência da convenente (Peça 25) , sujeitando-se à aplicação da multa prevista no art. 58 da Lei 8.443/1992. Transcorrido o prazo regimental fixado e mantendo-se inerte o aludido responsável, impõe-se que seja considerado revel, dando-se prosseguimento ao processo, de acordo com o art. 12, § 3º, da Lei 8.443/1992.
21.	Atendendo à citação deste Tribunal, o Sr. Bartolomeu Luiz Guedes e a Cooperativa Mista dos Pequenos Produtores de Bom Jesus da Lapa - COPPEB, na pessoa do seu representante legal, encaminharam os expedientes constantes das Peças 53 e 54, respectivamente, com o mesmo teor, nos quais se limitaram a afirmar que os recursos foram devidamente aplicados, solicitando novo prazo para apresentação da documentação probatória. O pedido de prorrogação foi intempestivo. Além disso, decorrido cerca de um ano desde a apresentação das alegações de defesa, nenhuma documentação complementar foi juntada aos autos.
22.	As alegações de defesa (Peças 53 e 54) foram devidamente examinadas na instrução constante da Peça 90, que concluiu terem os responsáveis dado causa à suspensão da transferência dos recursos necessários à conclusão do objeto, ao não apresentarem a prestação de contas da primeira parcela. Com isso frustrou-se a então necessidade premente do empreendimento - atender à produção avícola que se iniciaria em um prazo de 90 dias, a contar da formulação do plano de trabalho, em Outubro/2016 (Peça 1, p. 20) - não se vislumbrando a possibilidade de aproveitamento do que foi executado para conclusão posterior do objeto avençado, não podendo ser extraído daquilo que foi executado quaisquer dos benefícios almejados originalmente, tendo em vista o longo decurso do prazo originalmente pactuado, restando configurado o completo desperdício de dinheiro público, que deve ser integralmente devolvido aos cofres federais.
23.	Com a concordância da unidade técnica (Peça 91) , os autos foram elevados à consideração da d. Procuradoria, propondo julgar irregulares as contas do Sr. Bartolomeu Luiz Guedes, condenando-o a restituir a totalidade dos recursos repassados pela Codevasf, solidariamente com a COPPEB, aplicando-lhes a multa do art. 57 da Lei 8.443/1992, bem como de julgar irregulares as contas do Sr. Nilson Vitorino Gonzaga, considerado revel, aplicando-lhe a multa do art. 58 da mesma Lei.
24.	No Parecer à Peça 92, a d. Procuradoria manifestou-se no seguinte sentido:
	a) em relação ao Sr. Bartolomeu Luiz Guedes e à COPPED, que respondem solidariamente pelo débito, concordou com a proposta de encaminhamento alvitrada pela unidade técnica à Peça 90, sugerindo apenas que:
	a.1) seja acrescentado ao item 'b' o julgamento das contas da Cooperativa Mista dos Pequenos Produtores de Bom Jesus da Lapa - COPPEB, também pela irregularidade; e
	a.2) seja acrescentada proposta no sentido de excluir o Sr. Florisvaldo Rodrigues da Silva do polo passivo deste processo;
	b) quanto ao Sr. Nilson Vitorino Gonzaga, considerado revel após citação por edital, opinou pela devolução dos autos à unidade técnica, a fim de que fosse realizada nova tentativa de audiência no endereço indicado às peças 25 e 31, pela via postal, antes de se valer da notificação por edital.
25.	Em cumprimento ao Despacho do Exmo. Ministro Relator (Peça 93) , que acolheu a proposta do MP/TCU, foi efetuada a audiência do Sr. Nilson Vitorino Gonzaga, por meio do Ofício 1496/2018-TCU/SECEX-BA (Peça 94) , datado de 28/6/2018, recebido em 18/7/2018, conforme atesta o Aviso de Recebimento (AR) constante da Peça 98.
26.	Atendendo à audiência, o Sr. Nilson Vitorino Gonzaga, na pessoa do seu representante legal, encaminhou o expediente à Peça 97, requerendo vista aos autos, e a devolução do prazo originalmente fixado. Na instrução antecedente (Peça 99) , concluiu-se pela necessidade de deferir os pedidos.
27.	Em cumprimento ao pronunciamento da unidade técnica (Peça 100) , o Sr. Nilson Vitorino Gonzaga foi notificado do deferimento do seu pedido de prorrogação de prazo, por mais 15 dias, por meio do Ofício 1496/2018-TCU/SECEX-BA (Peça 101) , recebido pelo seu procurador, conforme atesta o Aviso de Recebimento à Peça 102. Transcorrido o prazo, o responsável não encaminhou nenhum novo elemento.
28.	Considerando então que as alegações de defesa apresentadas pelo Sr. Bartolomeu Luiz Guedes e pela Cooperativa Mista dos Pequenos Produtores de Bom Jesus da Lapa - COPPEB (Peças 53 e 54) já haviam sido examinadas na instrução à Peça 90, e que a proposta de mérito ali consignada foi acolhida pela d. Procuradoria (Peça 92) , entendeu-se, em instrução de peça 104, que restaria apenas a análise das razões de justificativa oferecidas pelo Sr. Nilson Vitorino Gonzaga (Peça 97) , quanto à omissão no dever de prestar contas do ajuste em tela.
29.	Assim, após análise feita na instrução de peça 104, itens 29 a 44, e por não haver nos autos elementos que pudessem atestar a boa-fé, entendeu-se que as alegações apresentadas não teriam o condão de elidir a irregularidade apontada nos autos, uma vez que o responsável não cumpriu com o dever formal de apresentar a prestação de contas do Convênio 2.21.06.0015/00, tampouco adotou as medidas de resguardo ao erário, sujeitando-se à multa prevista no art. 58, inciso I, da Lei 8.443/1992.
30.	Ato seguinte, foi proposto naquela instrução o julgamento pela irregularidade das contas do Sr. Bartolomeu Luiz Guedes e da Cooperativa Mista dos Pequenos Produtores de Bom Jesus da Lapa - COPPEB, condenando-os ao recolhimento do débito solidário, bem como aplicação de multa ao Sr. Bartolomeu e ao Sr. Nilson Vitorino Gonzaga, o primeiro com base no art. 57 da Lei 8.443/1992 c/c o art. 267 do Regimento Interno e o segundo com base no art. 58, inciso I, da Lei 8.443/1992 c/c o art. 268, inciso I, do Regimento Interno, uma vez que teria incorrido na irregularidade de omissão no dever de prestar contas.
31.	O MP/TCU, em Parecer de peça 107, manifesta concordância com a proposta da Secretaria, entretanto, em Despacho de peça 108, o Exmo. Sr. Ministro Relator, por entender haver dúvidas quanto à correta discriminação dos períodos de gestão frente a presidência da Entidade convenente, determina o retorno dos autos para realização de citação do Sr. Florisvaldo Rodrigues da Silva, uma vez o mesmo constar como Presidente da Cooperativa em todos os termos de prorrogação dos convênios, bem como no cadastro da Receita Federal desde 27/05/1997.
32.	Em obediência a esse Despacho, foi efetivada a citação e audiência de tal gestor, e também da Cooperativa, nos termos propostos no pronunciamento de peça 109, conforme abaixo:
Citação Irregularidade: não comprovação da boa e regular aplicação dos recursos federais transferidos pela CODEVASF por força do Convênio 2.21.06.0015/00 (Siafi 573172) , em face da omissão no dever de prestar contas.
Audiência de Florisvaldo Rodrigues da Silva (CPF XXX.164.395-XX) , ex-presidente da Cooperativa Mista dos Pequenos Produtores de Bom Jesus da Lapa - COPPEB (27/5/1997 a 2020) Irregularidade: não cumprimento do prazo originalmente estipulado para prestação de contas do Convênio 2.21.06.0015/00 (Siafi 573172) , cujo prazo encerrou-se em 31/12/2009 (peça 1, p. 59) .
EXAME TÉCNICO
Alegações de defesa do Sr. Florisvaldo
33.	Em atendimento à citação, o Sr. Florisvaldo apresentou as alegações de peça 119, onde se defende de início invocando a prescrição da pretensão punitiva, ante o transcurso de mais de cinco anos do fato, nos termos do art. 23, I da Lei 8.429/1992, que não estaria ocupando o cargo de presidente da Cooperativa durante todo o período de gestão dos recursos, nem tampouco da época em que deveriam as contas terem sido prestadas, inclusive com os presidentes sucessores tendo praticado atos de gestão junto à Codevasf que comprovariam não ser ele o dirigente da entidade, como por exemplo requerimento de dilação de prazos e defesas.
33.1	Segue sua defesa alegando a inexistência de débito ou malversação de recursos públicos uma vez que todo o montante repassado foi aplicado na finalidade do objeto, conforme verificado pela própria Codevasf em Nota Técnica (peça 01, p. 63) . Que segundo jurisprudência, a omissão no dever de prestar contas não seria o suficiente para atribuir ao gestor a responsabilidade pela malversação dos recursos, em especial no seu caso, que não teria sido o responsável pela aplicação dos recursos, uma vez não ser mais o presidente da entidade, o que afastaria eventual nexo causal entre o dano e sua pessoa.
Análise de defesaTécnica
34.	Inicialmente, tem-se que não há como ser aceita a alegação sobre prescrição. Sobre tal assunto, cabe reproduzir análise extraída do relatório antecedente ao Acórdão 1449/2018-TCU-Plenário, de relatoria do Ministro Vital do Rêgo, que bem retrata o entendimento desta Corte de Contas a respeito da prescrição, à luz de recentes entendimentos do STJ e STF:
' (...) 
9. Questão preliminar: ocorrência de prescrição segundo jurisprudência do STJ e do STF
10. Alega o recorrente a ocorrência de prescrição segundo julgados do Superior Tribunal de Justiça e do Supremo Tribunal Federal, com a incidência do prazo quinquenal.
Análise
11. A atuação do TCU tem por objetivo a recomposição do erário. E, ao assim agir, o Tribunal de Contas da União encontra salvaguarda na Magna Carta em face do instituto da prescrição, conforme dispõe a parte final do art. 37, § 5º: 'A lei estabelecerá os prazos de prescrição para ilícitos praticados por qualquer agente, servidor ou não, que causem prejuízos ao erário, ressalvadas as respectivas ações de ressarcimento'.
12. Tem-se, assim, que, nos termos do citado artigo 37, parágrafo 5º, in fine, da CF/88, as ações que visam ao ressarcimento do erário - a exemplo da tomada de contas em comento - são imprescritíveis, não tendo incidência analógica do prazo quinquenal previsto na Lei de Procedimento Administrativo.
13. Conforme ensina o Professor José Afonso da Silva (in Curso de Direito Constitucional Positivo, 9ª Edição, Malheiros Editores, pág. 574) , verbis: 
'A prescritibilidade, como forma de perda da exigibilidade de direito, pela inércia de seu titular, é um princípio geral do direito. Não será, pois, de estranhar que ocorram prescrições administrativas sob vários aspectos, quer quanto às pretensões de interessados em face da Administração, quer quanto às desta em face de administrados. Assim é especialmente em relação aos ilícitos administrativos. Se a Administração não toma providências à sua apuração e à responsabilização do agente, a sua inércia gera a perda do seu ius persequendi.  É o princípio que consta do art. 37, § 5º, que dispõe:  A lei estabelecerá os prazos de prescrição para ilícitos praticados por qualquer agente, servidor ou não, que causem prejuízo ao erário, ressalvadas as respectivas ações de ressarcimento. Vê-se, porém, que há uma ressalva ao princípio. Nem tudo prescreverá. Apenas a apuração e punição do ilícito, não, porém, o direito da Administração ao ressarcimento, à indenização, do prejuízo causado ao erário. É uma ressalva constitucional e, pois, inafastável, mas, por certo, destoante dos princípios jurídicos, que não socorrem quem fica inerte (dormientibus non sucurrit ius) . Deu-se assim à Administração inerte o prêmio da imprescritibilidade na hipótese considerada.'
14. Esse é o entendimento do Egrégio Superior Tribunal de Justiça, consoante se extrai dos precedentes a seguir transcritos:
'AGRAVO REGIMENTAL EM AGRAVO DE INSTRUMENTO. DIREITO ADMINISTRATIVO. LICITAÇÃO. AÇÃO CIVIL PÚBLICA. RESSARCIMENTO. TOMADA DE CONTAS. DANO AO ERÁRIO. IMPRESCRITIBILIDADE. AGRAVO IMPROVIDO. 1. A ação de ressarcimento dos prejuízos causados ao erário é imprescritível. Precedentes. 2. Agravo regimental improvido. (AgRg no Ag 1224532/SP, Rel. Ministro HAMILTON CARVALHIDO, PRIMEIRA TURMA, julgado em 03/02/2011, DJe 10/02/2011) 
ADMINISTRATIVO. TOMADA DE CONTAS ESPECIAL. DANO AO ERÁRIO. RESSARCIMENTO. IMPRESCRITIBILIDADE. MULTA. PRESCRIÇÃO QÜINQÜENAL. ART. 1º DA LEI 9.873/1999. INAPLICABILIDADE. 1. A pretensão de ressarcimento por prejuízo causado ao Erário é imprescritível. Por decorrência lógica, tampouco prescreve a Tomada de Contas Especial no que tange à identificação dos responsáveis por danos causados ao Erário e à determinação do ressarcimento do prejuízo apurado. Precedente do STF.  (...) 4. Recursos Especiais parcialmente providos para afastar a prescrição relativamente ao ressarcimento por danos causados ao Erário. (REsp 894539 / PI, Rel. Ministro HERMAN BENJAMIN, SEGUNDA TURMA, julgado em 02/10/2007, DJe 14/05/2008) '
15. O Plenário do Supremo Tribunal Federal, no julgamento do Mandado de Segurança n. 26.210, igualmente fixou tese da imprescritibilidade das ações de ressarcimento por danos ao erário: 
'EMENTA: MANDADO DE SEGURANÇA. TRIBUNAL DE CONTAS DA UNIÃO. BOLSISTA DO CNPq. DESCUMPRIMENTO DA OBRIGAÇÃO DE RETORNAR AO PAÍS APÓS TÉRMINO DA CONCESSÃO DE BOLSA PARA ESTUDO NO EXTERIOR. RESSARCIMENTO AO ERÁRIO. INOCORRÊNCIA DE PRESCRIÇÃO. DENEGAÇÃO DA SEGURANÇA. I - O beneficiário de bolsa de estudos no exterior patrocinada pelo Poder Público, não pode alegar desconhecimento de obrigação constante no contrato por ele subscrito e nas normas do órgão provedor. II - Precedente: MS 24.519, Rel. Min. Eros Grau. III - Incidência, na espécie, do disposto no art. 37, § 5º, da Constituição Federal, no tocante à alegada prescrição. IV - Segurança denegada. (MS 26210/DF; Relator (a) : Min. RICARDO LEWANDOWSKI; Julgamento:  04/09/2008; Órgão Julgador:  Tribunal Pleno) '
16. A jurisprudência do Supremo Tribunal Federal está pacificada nesse sentido, conforme se extrai dos recentes julgados de ambas as suas turmas:
'EMENTA: AGRAVO REGIMENTAL NO RECURSO EXTRAORDINÁRIO COM AGRAVO. ADMINISTRATIVO E CONSTITUCIONAL. 1) AÇÃO DE RESSARCIMENTO AO ERÁRIO: IMPRESCRITIBILIDADE. PRECEDENTES. 2) OCORRÊNCIA DE DANO: NECESSIDADE DE REEXAME DE PROVAS. SÚMULA N. 279 DO SUPREMO TRIBUNAL FEDERAL. AGRAVO REGIMENTAL AO QUAL SE NEGA PROVIMENTO. (ARE 772852 AgR, Relator (a) :  Min. CÁRMEN LÚCIA, Segunda Turma, julgado em 11/03/2014, PROCESSO ELETRÔNICO DJe-057 DIVULG 21-03-2014 PUBLIC 24-03-2014) 
EMENTA Agravo regimental no recurso extraordinário. Alegada ausência de esgotamento de instância, em virtude da não interposição de embargos de divergência. Não ocorrência. Medida cautelar preparatória de futura ação de ressarcimento. Imprescritibilidade pacificamente reconhecida pela Corte. 1. Não há que se falar em ausência de esgotamento de instância, pois o recurso de embargos de divergência, dado seu caráter facultativo, não se enquadra dentre os recursos ordinários, a que alude o verbete da Súmula nº 281 da Corte. 2. A discussão sobre a natureza da ação civil pública em tela, se de improbidade administrativa ou de ressarcimento por supostos danos causados ao erário, bem como sobre sua eventual imprescritibilidade, não prescinde da análise dos fatos e das provas dos autos, a qual é incabível na via extraordinária, a teor do disposto na Súmula nº 279 da Corte. 3. Agravo regimental não provido. (RE 601707 AgR, Relator (a) :  Min. DIAS TOFFOLI, Primeira Turma, julgado em 29/10/2013, ACÓRDÃO ELETRÔNICO DJe-233 DIVULG 26-11-2013 PUBLIC 27-11-2013) 
Ementa: AGRAVO REGIMENTAL NO AGRAVO DE INSTRUMENTO. DIREITO ADMINISTRATIVO. DANO AO ERÁRIO. ARTIGO 37, §5º, DA CF. IMPRESCRITIBILIDADE. PRECEDENTES. PRETENSÃO DE REJULGAMENTO DA CAUSA PELO PLENÁRIO E ALEGAÇÃO DE NECESSIDADE DE DEMONSTRAÇÃO DE DANO CONCRETO PARA SE IMPOR A CONDENAÇÃO AO RESSARCIMENTO EM RAZÃO DO DANO CAUSADO À ADMINISTRAÇÃO PÚBLICA. SUBMISSÃO DA MATÉRIA A REEXAME PELO PLENÁRIO DO SUPREMO TRIBUNAL FEDERAL. AGRAVO REGIMENTAL PROVIDO, DETERMINANDO-SE O PROCESSAMENTO DO RECURSO OBSTADO NA ORIGEM. 1. O Supremo Tribunal Federal tem jurisprudência assente no sentido da imprescritibilidade das ações de ressarcimentos de danos ao erário. Precedentes: MS n.º 26210/DF, Tribunal Pleno, Relator o Ministro Ricardo Lewandowski, 10.10.2008; RE n.º 578.428/RS-AgR, Segunda Turma, Relator o Ministro Ayres Britto, DJe 14.11.2011; RE n.º 646.741/RS-AgR, Segunda Turma, Relator o Ministro Gilmar Mendes, DJe 22.10.2012; AI n.º 712.435/SP-AgR, Primeira Turma, Relatora a Ministra Rosa Weber, DJe 12.4.2012. 2. Agravo regimental. Pleito formalizado no sentido de submeter o tema a reexame do Plenário da Corte. Cabimento da pretensão, porquanto entendo relevante a questão jurídica e aceno com a necessidade de reapreciação da matéria pelo Supremo Tribunal Federal. 3. Agravo regimental provido, determinando-se o processamento do recurso extraordinário obstado pelo Tribunal de origem. (AI 819135 AgR, Relator (a) :  Min. LUIZ FUX, Primeira Turma, julgado em 28/05/2013, ACÓRDÃO ELETRÔNICO DJe-161 DIVULG 16-08-2013 PUBLIC 19-08-2013) '
17. Importante ressaltar que, mais recentemente, o Plenário do Supremo Tribunal Federal, no julgamento do RE 669069, com repercussão geral, decidiu pela prescritibilidade das ações de reparação de danos à Fazenda Pública decorrentes de ilícito civil:
'Ementa: CONSTITUCIONAL E CIVIL. RESSARCIMENTO AO ERÁRIO. IMPRESCRITIBILIDADE. SENTIDO E ALCANCE DO ART. 37, § 5º, DA CONSTITUIÇÃO. 1. É prescritível a ação de reparação de danos à Fazenda Pública decorrente de ilícito civil. 2. Recurso extraordinário a que se nega provimento. (grifamos; RE 669069/MG; Relator (a) :  Min. TEORI ZAVASKI; Julgamento:  03/02/2016; Órgão Julgador:  Tribunal Pleno) '
18. É de se destacar que a decisão supra foi objeto de embargos de declaração opostos pelo Procurador-Geral da República, que, em sua peça recursal, buscou, entre outras coisas, aclarar o sentido da expressão 'ilícito civil'. Ao julgar os referidos Embargos, o STF assim se manifestou:
'Ementa: PROCESSUAL CIVIL. EMBARGOS DE DECLARAÇÃO NO RECURSO EXTRAORDINÁRIO. RESSARCIMENTO AO ERÁRIO. DANO DECORRENTE DE ILÍCITO CIVIL. PRESCRITIBILIDADE. SENTIDO ESTRITO DA EXPRESSÃO 'ILÍCITO CIVIL', DELIMITADO PELO ACÓRDÃO EMBARGADO. FIXAÇÃO DO TERMO INICIAL DO PRAZO PRESCRICIONAL. MATÉRIA INFRACONSTITUCIONAL. MODULAÇÃO DE EFEITOS DA TESE FIRMADA NO ACÓRDÃO EMBARGADO. NÃO DEMONSTRAÇÃO DE MOTIVO RELEVANTE DE INTERESSE SOCIAL OU DE SEGURANÇA JURÍDICA. REDISCUSSÃO DE QUESTÕES DECIDIDAS. IMPOSSIBILIDADE. EMBARGOS DE DECLARAÇÃO REJEITADOS. (grifamos; RE 669069 ED/MG; Relator (a) :  Min. TEORI ZAVASKI; Julgamento:  16/06/2016; Órgão Julgador:  Tribunal Pleno) '
19. Nota-se que a ementa supra (Embargos de Declaração) explicita que o sentido da expressão 'ilícito civil' foi devidamente estabelecido quando do julgamento do RE 669069, nos termos do Voto do Exmo. Ministro Teori Zavaski, que conduziu o julgamento dos Embargos de Declaração:
'3. Nos debates travados na oportunidade do julgamento ficou clara a opção do Tribunal de considerar como ilícito civil os de natureza semelhante à do caso concreto em exame, a saber: ilícitos decorrentes de acidente de trânsito. O conceito, sob esse aspecto, deve ser buscado pelo método de exclusão: não se consideram ilícitos civis, de um modo geral, os que decorrem de infrações ao direito público, como os de natureza penal, os decorrentes de atos de improbidade e assim por diante. Ficou expresso nesses debates, reproduzidos no acórdão embargado, que a prescritibilidade ou não em relação a esses outros ilícitos seria examinada em julgamento próprio.'
20. Por isso mesmo, recentemente, o Supremo Tribunal Federal reconheceu a repercussão geral de dois temas relacionados à prescritibilidade da pretensão de ressarcimento ao erário: (a) Tema 897 - 'Prescritibilidade da pretensão de ressarcimento ao erário em face de agentes públicos por ato de improbidade administrativa'; e (b) Tema 899 - 'Prescritibilidade da pretensão de ressarcimento ao erário fundada em decisão de Tribunal de Contas' (RE 636.886/AL - pendente de julgamento, referenciado pelo recorrente) .
21. Desse modo, se dúvidas ainda houvesse, é evidente que as pretensões de ressarcimento decorrentes de atos tipificados como ilícitos de improbidade administrativa, assim como aquelas fundadas em decisões das Cortes de Contas, não foram abrangidas pela tese fixada no julgado embargado.
22. Pelo acima exposto, observa-se que não assiste razão ao recorrente quando afirma a ocorrência da prescrição. Ora, ao interpretar o art. 37, § 5º, da Constituição Federal e firmar a tese da imprescritibilidade das ações de reparação de dano movidas pelo Estado, fundadas em decisões das Cortes de Contas, o STF fez a devida ponderação de princípios constitucionais. E ao fazê-lo, entendeu ser a dita imprescritibilidade compatível com os princípios da segurança jurídica e da razoabilidade.'
34.1	Deve-se registrar que o Supremo Tribunal Federal, no âmbito do RE 636886/AL, fixou o seguinte enunciado para o Tema 899: 'É prescritível a pretensão de ressarcimento ao erário fundada em decisão de Tribunal de Contas'. Porém, essa decisão do STF alcança tão somente a fase judicial de execução do título extrajudicial, não atingindo os processos de controle externo em tramite no TCU, conforme orientação sufragada pelo Acórdão 6589/2020-TCU-Segunda Câmara, da relatoria do Ministro Raimundo Carreiro. 
34.2	Aliás, da ementa do julgado do STF, constou que: 'A pretensão de ressarcimento ao erário em face de agentes públicos reconhecida em Acórdão do Tribunal de Contas prescreve na forma da Lei 6.830/1980 (Lei de Execução Fiscal) '. Portanto, até o trânsito em julgado do acórdão condenatório do TCU, permanece imprescritível a pretensão de ressarcimento ao erário decorrente da instauração da tomada de contas especial, conforme enunciado de Súmula 282 do TCU ('As ações de ressarcimento movidas pelo Estado contra os agentes causadores de danos ao erário são imprescritíveis') . 
34.3	Sendo assim, nota-se que não cabe razão ao responsável, posto que para o processo de controle externo o débito é imprescritível.
35.	Já quanto às alegações de inexistência de débito pela aplicação dos recursos no objeto do convênio bem como malversação de verbas públicas, tem-se que tal questão já foi devidamente analisada nas instruções precedentes, em especial aquela de peça 104, conforme trecho abaixo transcrito:
38.	Embora o Relatório de Acompanhamento, datado de 11/12/2009, tenha concluído que a parcela liberada foi integralmente aplicada no objeto pactuado no ajuste, opinou pelo cancelamento do convênio, 'uma vez que a COPPEB não demonstrou condição técnico/administrativa para execução de obra desse porte'.
39.	A execução do objeto foi apenas parcial, haja visto que as Metas 2 e 3 do Plano de Trabalho ('Aquisição de equipamentos para o abatedouro' e 'Aquisição de veículo utilitário') , que viabilizariam o funcionamento do empreendimento, não foram alcançadas. Ao não apresentarem a prestação de contas da primeira parcela dos recursos (R$ 200.000,00) , os responsáveis deram causa à suspensão da transferência dos recursos necessários à execução das referidas metas, impedindo, por conseguinte, a conclusão do empreendimento. 
40.	Em geral, a responsabilização do gestor pela inexecução deve ser apenas pelo valor correspondente à fração não concretizada do objeto. Entretanto, quando o objeto é executado parcialmente e, sendo impossível seu aproveitamento futuro, deve o gestor ser responsabilizado pela totalidade dos recursos repassados.
41.	No caso em tela, ante a então necessidade premente do empreendimento - atender à produção avícola que se iniciaria em um prazo de 90 dias, a contar da formulação do plano de trabalho, em Outubro/2016 (Peça 1, p. 20) -, não se vislumbra a possibilidade de aproveitamento do que foi executado para conclusão posterior do objeto avençado, não podendo ser extraídos daquilo que foi executado quaisquer dos benefícios almejados originalmente, tendo em vista o longo decurso do prazo originalmente pactuado.
42.	Houve, portanto, completo desperdício de dinheiro público, o qual deve ser integralmente devolvido aos cofres federais. A jurisprudência desta Corte tem reiterado esse entendimento de acordo com os Acórdão 2828/2015-TCU-Plenário (rel. Min. Bruno Dantas) , 1.731/2015-TCU-Primeira Câmara (rel. Min. Bruno Dantas) , 1.960/2015-TCU-Primeira Câmara (rel. Min. Walton Alencar Rodrigues) , 3.324/2015-TCU-Segunda Câmara (rel. Min. Augusto Nardes) , 7.148/2015-TCU-Primeira Câmara (rel. Min. Walton Alencar Rodrigues) e 2.158/2015-TCU-Segunda Câmara (rel. Min. Ana Arraes) .
42.	Desta forma, tem-se que tais alegações não mereçam acolhida por parte deste Tribunal.
42.1.	Por fim, quanto à alegação de que o responsável não mais era o presidente da entidade, não tendo portanto participado da gerência dos recursos, temos algumas observações a fazer.
42.2.	Conforme já relatado acima, foi levantada a existência de dúvida quanto aos períodos em que os diversos responsáveis apontados nestes autos teriam ocupado o cargo de presidente da Cooperativa, tendo em fases anteriores sido considerada a informação de peça 32 e descrita no item 16 supra conforme abaixo reiterado:
	- Florisvaldo Rodrigues da Silva: 11/1/2005 a 20/12/2006;
	- Bartolomeu Luiz Guedes: 20/12/2006 a 13/2/2009;
	- Nilson Vitorino Gonzaga: 13/2/2009 a 13/2/2011.
36.3.	Observa-se que, de fato, tal informação foi prestada pelo Sr. Florisvaldo Rodrigues da Silva, quando diligenciado por este Tribunal na qualidade de presidente da Coppeb (peças 23 e 29 e respostas peças 25 e 32) . Também é fato que tal responsável consta como Presidente da entidade no cadastro da Receita Federal desde o ano de 1997, além de ter constado no mesmo cargo nos termos aditivos de prorrogação do convênio.
36.4.	No entanto, nota-se que tais termos de prorrogação, que constam da peça 01, p. 43/59 dos autos, foram todos realizados ex officio, não havendo em nenhum deles a assinatura de nenhum dos prováveis dirigentes da Cooperativa. Observe-se que inclusive as rubricas constantes de todos os termos guardam relação com outros documentos técnicos da Codevasf, como a Nota Técnica de peça 1, p. 63, Relatórios de peça 1, p. 65 e 68, bem como Notificações de peça 1, p. 71 e 73.
36.5.	Nesse último, inclusive, o Sr. Nilson Vitorino Gonzaga assina como presidente da Coppeb, mesmo cargo que ocupava no pedido de prorrogação de peça 1, p. 75.
36.6.	Ademais, ambos quando citados para apresentação de defesa não trouxeram alegações de que não seriam os dirigentes nas épocas dos fatos, o que indica uma aceitação tácita de que seriam os responsáveis. O próprio responsável Nilson apresenta defesa no sentido de que não houve a possibilidade de apresentação das contas, uma vez que seu antecessor não teria deixado a documentação para tanto. E, ainda, aponta como seu antecessor o Sr. Bartolomeu Luiz Guedes, o que poderia vir a confirmar a declaração de peça 32.
36.7.	Com a finalidade de dirimir tal dúvida, fez-se então consulta junto a navegadores de busca na internet, tendo-se obtido documentação que comprova que o Sr. Bartolomeu teria exercido a presidência da entidade durante pelo menos parte do período de aplicação dos recursos (peças 121 a 123) .
36.8.	Desta forma, e considerando que nenhum dos dois responsáveis, Srs. Bartolomeu e Nilson apresentaram qualquer alegação de que não seriam os efetivos presidentes da Cooperativa durante o período de gestão dos recursos e posteriormente durante a fase de apresentação da prestação de contas, e ante os elementos nessa hora juntados aos autos, entende-se que possam ser aceitas as alegações de defesa apresentadas pelo Sr. Florisvaldo Rodrigues da Silva, única e especificamente no tocante a sua responsabilização pelas irregularidades, por não ser o gestor na época em que as mesmas teriam ocorrido.
37.	Feitas tais considerações, entende-se que a responsabilização nestes autos deve recair sobre os Srs. Bartolomeu Luiz Guedes e Nilson Vitorino Gonzaga, solidariamente com a entidade, pelos motivos já analisados na instrução de peça 104, de forma que ratificamos as propostas ali alvitradas.
CONCLUSÃO
38.	Em face da análise promovida nos parágrafos 29-44 da instrução de peça 104, 33-51 da seção 'Exame Técnico' da instrução à Peça 90, propõe-se rejeitar as alegações de defesa apresentadas pelo Sr. Bartolomeu Luiz Guedes e pela Cooperativa Mista dos Pequenos Produtores de Bom Jesus da Lapa - COPPEB, uma vez que não foram suficientes para sanear as irregularidades a eles atribuídas.
39.	Tendo em vista que não constam dos autos elementos que permitam reconhecer a boa-fé dos aludidos responsáveis, sugere-se que suas contas sejam julgadas irregulares, nos termos do art. 202, § 6º, do RI/TCU, com a imputação do débito, solidariamente, atualizado monetariamente e acrescido de juros de mora, nos termos do art. 202, §1º do RI/TCU, com a aplicação da multa prevista no art. 57 da Lei 8.443/1992.
40.	Em face da análise promovida nos parágrafos 29-46 da seção 'Exame Técnico' da instrução de peça 104, propõe-se rejeitar as razões de justificativa apresentadas pelo Sr. Nilson Vitorino Gonzaga, julgando irregulares as suas contas, aplicando-lhe a multa prevista no art. 58, inciso I, do mesmo normativo legal.
41.	Com base nos itens 34/37 desta instrução, e ante o entendimento exposto pela d. Procuradoria no Parecer à Peça 92, propõe-se acatar parcialmente as alegações de defesa do Sr. Florisvaldo Rodrigues da Silva, com sua consequente exclusão do polo passivo deste processo.
42.	O valor atualizado do débito atribuído ao Sr. Bartolomeu Luiz Guedes, solidariamente com a Cooperativa Mista dos Pequenos Produtores de Bom Jesus da Lapa - COPPEB, sem a incidência de juros de mora, até 06/08/2020, é de R$ 407.308,00.
PROPOSTA DE ENCAMINHAMENTO
43.	Diante do exposto, submetem-se os autos à consideração superior, propondo ao Tribunal:
a) rejeitar as alegações de defesa do Sr. Bartolomeu Luiz Guedes (CPF XXX.159.908-XX) , ex-presidente da Cooperativa Mista dos Pequenos Produtores de Bom Jesus da Lapa - COPPEB (20/12/2006 a 13/2/2009) ;
b) rejeitar as alegações de defesa da Cooperativa Mista dos Pequenos Produtores de Bom Jesus da Lapa - COPPEB (CNPJ 01.866.378/0001-35) ;
c) rejeitar as razões de justificativa do Sr. Nilson Vitorino Gonzaga (CPF XXX.113.205-XX) , ex-presidente da Cooperativa Mista dos Pequenos Produtores de Bom Jesus da Lapa - COPPEB (13/2/2009 a 13/2/2011) ;
d) acatar parcialmente as alegações do Sr. Florisvaldo Rodrigues da Silva (CPF XXX.164.395-XX) , ex-presidente da Cooperativa Mista dos Pequenos Produtores de Bom Jesus da Lapa - COPPEB (11/1/2005 a 20/12/2006) , devendo o mesmo ser excluído da relação processual;
e) com fundamento nos arts. 1º, inciso I, 16, inciso III, alíneas 'a' e 'b', da Lei 8.443/1992 c/c os arts. 19 e 23, inciso III, da mesma Lei, e com arts. 1º, inciso I, 209, inciso I, 210 e 214, inciso III, do Regimento Interno, julgar irregulares as contas do Sr. Bartolomeu Luiz Guedes (CPF XXX.159.908-XX) , na condição de ex-presidente da Cooperativa Mista dos Pequenos Produtores de Bom Jesus da Lapa - COPPEB, e da Cooperativa Mista dos Pequenos Produtores de Bom Jesus da Lapa - COPPEB (CNPJ 01.866.378/0001-35) , condenando-os, solidariamente, ao pagamento da quantia a seguir especificada, com a fixação do prazo de quinze dias, a contar das notificações, para que comprovem, perante o Tribunal (art. 214, inciso III, alínea 'a', do Regimento Interno) , o recolhimento da dívida aos cofres da Companhia de Desenvolvimento dos Vales do São Francisco e do Parnaíba - Codevasf, atualizada monetariamente e acrescida dos juros de mora, calculados a partir da data discriminada, até a data do recolhimento, na forma prevista na legislação em vigor, em decorrência da não comprovação da boa e regular aplicação dos recursos, em razão da omissão no dever de prestar contas do Convênio 2.21.06.0015/00 (Siafi 573172) , cujo prazo final expirou em 31/12/2009:
	Valor (R$) 
	Data

	200.000,00
	31/7/2007

Valor atualizado até 06/08/2020: R$ 407.308,00
f) aplicar ao Sr. Bartolomeu Luiz Guedes (CPF XXX.159.908-XX) e à  Cooperativa Mista dos Pequenos Produtores de Bom Jesus da Lapa - COPPEB (CNPJ 01.866.378/0001-35) , individualmente, a multa prevista no art. 57 da Lei 8.443/1992 c/c o art. 267 do Regimento Interno, fixando-lhes o prazo de 15 (quinze) dias, a contar das notificações, para comprovem, perante o Tribunal (art. 214, inciso III, alínea 'a', do Regimento Interno) , o recolhimento das dívidas aos cofres do Tesouro Nacional, atualizadas monetariamente desde a data do acórdão até a dos efetivos recolhimentos, se forem pagas após o vencimento, na forma da legislação em vigor;
g) com fundamento nos arts. 1º, inciso I, 16, inciso III, alíneas 'a' e 'b' da Lei 8.443/1992 c/c os arts. 19, parágrafo único, e 23, inciso III, da mesma Lei, e com arts. 1º, inciso I, 209, inciso I, 210, §2º, e 214, inciso III, do Regimento Interno, julgar irregulares as contas do Sr. Nilson Vitorino Gonzaga (CPF XXX.113.205-XX) , na condição de ex-presidente da Cooperativa Mista dos Pequenos Produtores de Bom Jesus da Lapa - COPPEB;
h) aplicar ao Sr. Nilson Vitorino Gonzaga (CPF XXX.113.205-XX) a multa prevista no art. 58, inciso I, da Lei 8.443/1992 c/c o art. 268, inciso I, do Regimento Interno, fixando-lhe o prazo de 15 (quinze) dias, a contar da notificação, para que comprove, perante o Tribunal (art. 214, inciso III, alínea 'a', do Regimento Interno) , o recolhimento da dívida aos cofres do Tesouro Nacional, atualizada monetariamente desde a data do acórdão até a do efetivo recolhimento, se for paga após o vencimento, na forma da legislação em vigor;
i) autorizar, desde logo, a cobrança judicial das dívidas, caso não atendidas as notificações, na forma do disposto no art. 28, inciso II, da Lei 8.443/1992;
j) autorizar também, desde logo, se requerido, com fundamento no art. 28, inciso I, da Lei 8.443, de 1992 c/c o art. 217, §§ 1º e 2º do Regimento Interno, o parcelamento da (s) dívida (s) em até 36 parcelas, incidindo sobre cada parcela, corrigida monetariamente, os correspondentes acréscimos legais fixando-lhes o prazo de quinze dias, a contar do recebimento da notificação, para comprovar perante o Tribunal o recolhimento da primeira parcela, e de trinta dias, a contar da parcela anterior, para comprovar os recolhimentos das demais parcelas, devendo incidir sobre cada valor mensal, atualizado monetariamente, os juros de mora devidos, no caso do débito, na forma prevista na legislação em vigor, alertando os responsáveis de que a falta de comprovação do recolhimento de qualquer parcela importará o vencimento antecipado do saldo devedor, nos termos do § 2º do art. 217 do Regimento Interno deste Tribunal;
k) enviar cópia do Acórdão ao Procurador-Chefe da República no Estado da Bahia, nos termos do § 3º do art. 16 da Lei 8.443/1992 c/c o § 7º do art. 209 do Regimento Interno do TCU, para adoção das medidas cabíveis, informando-lhe que o inteiro teor da deliberação pode ser consultado no endereço www.tcu.gov.br/acordaos;
l) enviar cópia do Acórdão à Companhia de Desenvolvimento dos Vales do São Francisco e do Parnaíba - Codevasf e aos responsáveis, para ciência, informando que a deliberação, acompanhada do Relatório e do Voto que a fundamenta, está disponível para a consulta no endereço www.tcu.gov.br/acordaos."
2.	O representante do MP/TCU (peça 127) , subprocurador-geral Paulo Soares Bugarin, concordou com a proposta da unidade instrutiva.
	É o relatório.

8.1. Flávio Carinhanha Pinheiro (OAB/BA 28891), representando Florisvaldo Rodrigues da Silva e Nilson Vitorino Gonzaga.

Subprocurador-Geral Paulo Soares Bugarin.

TOMADA DE CONTAS ESPECIAL. CONVÊNIO. CODEVASF. NÃO COMPROVAÇÃO DA BOA E REGULAR APLICAÇÃO DOS RECURSOS EM RAZÃO DA OMISSÃO NO DEVER DE PRESTAR CONTAS. CITAÇÃO. ACOLHIMENTO PARCIAL E REJEIÇÃO DE ALEGAÇÕES DE DEFESA. CONTAS IRREGULARES. DÉBITO. MULTA. COMUNICAÇÕES.

TOMADA DE CONTAS ESPECIAL (TCE)

Secretaria de Controle Externo de Tomada de Contas Especial (Secex-TCE).

Trata-se de tomada de contas especial instaurada pela Companhia de Desenvolvimento dos Vales do São Francisco e do Parnaíba (Codevasf) em desfavor do Sr. Florisvaldo Rodrigues da Silva, ex-presidente da Cooperativa Mista dos Pequenos Produtores de Bom Jesus da Lapa (COPPEB) , em razão da omissão no dever de prestar contas relativamente ao convênio 2.21.06.0015/00[footnoteRef:2], firmado em 1º/11/2006 entre a COPPEB e a Codevasf, e que teve por objeto "a execução dos serviços de construção de abatedouro de aves, aquisição de equipamentos e de um veículo utilitário". [2:  Peça 1, p. 30-41.] 
Os recursos federais foram previstos em R$ 498.000,00, dos quais foram liberados apenas R$ 200.000,00[footnoteRef:3]. O ajuste vigeu entre 1º/11/2006 a 31/12/2009[footnoteRef:4]. [3:  Peça 1, p. 86.]  [4:  Peça 1, p. 59.] 
Apesar de o objeto ter sido fiscalizado, em 11/12/2009, quando se concluiu que os recursos disponibilizados foram integralmente aplicados, os responsáveis não apresentaram a prestação de contas referente à parcela liberada e, instados a apresentá-la[footnoteRef:5] ou devolver os recursos, mantiveram-se inertes, o que impôs a instauração da devida tomada de contas especial[footnoteRef:6]. [5:  Peça 1, p. 71.]  [6:  Peça 1, p. 93.] 
Em seu relatório, o tomador de contas especial[footnoteRef:7] apontou como motivo para a instauração da tomada de contas especial e impugnação total das despesas a não comprovação da boa e regular aplicação dos recursos transferidos em razão da omissão no dever de prestar contas, e apurou débito de R$ 200.000,00, de reponsabilidade do Sr. Florisvaldo Rodrigues da Silva em solidariedade com a COPPEB. [7:  Peça 1, p. 100-106.] 
O relatório de auditoria da Controladoria-Geral da União[footnoteRef:8] registra as mesmas conclusões. Após serem emitidos o certificado de auditoria[footnoteRef:9], o parecer do dirigente de controle interno[footnoteRef:10] e o pronunciamento ministerial[footnoteRef:11], o processo foi remetido a este Tribunal. [8:  Peça 1, p. 160-162.]  [9:  Peça 1, p. 163.]  [10:  Peça 1, p. 164.]  [11:  Peça 1, p. 174.] 
Neste Tribunal, a Secretaria de Controle Externo de Tomada de Contas Especial (Secex-TCE) decidiu[footnoteRef:12] realizar diligências a fim de complementar informações. [12:  Peça 3.] 
Diante dos elementos obtidos[footnoteRef:13], a Secex-TCE decidiu promover a citação do Sr. Bartolomeu Luiz Guedes, que presidiu a cooperativa entre 20/12/2006 a 13/2/2009, período da gestão dos recursos disponibilizados, em solidariedade com a COPPEB. Promoveu, também, a audiência do Sr. Nilson Vitorino Gonzaga, presidente da entidade no período de 13/2/2009 a 13/2/2011, em razão da omissão no dever de prestar contas. [13:  Peças 10, 25 e 32.] 
O Sr. Florisvaldo Rodrigues da Silva não foi citado pela Secex-TCE, pois, conforme informações prestadas pela COPPEB, presidiu a entidade entre 11/1/2005 e 20/12/2006, período anterior ao da gestão do convênio.
Devidamente notificados[footnoteRef:14], a cooperativa e o Sr. Bartolomeu Luiz Guedes apresentaram alegações de defesa[footnoteRef:15]; o Sr. Nilson Vitorino Gonzaga, notificado por edital[footnoteRef:16], não se manifestou. [14:  Peças 49 e 50.]  [15:  Peças 53 e 54.]  [16:  Peça 87.] 
A Secex-TCE considerou que os elementos apresentados pelos responsáveis não foram suficientes para comprovar a boa e regular aplicação dos recursos transferidos, concluindo não ser possível extrair daquilo que foi executado quaisquer dos benefícios almejados originalmente.
Assim, propôs[footnoteRef:17] que as contas dos responsáveis fossem julgadas irregulares, e que o Sr. Bartolomeu Luiz Guedes fosse condenado, em solidariedade com a COPPEB, ao ressarcimento do valor total transferido. [17:  Peças 90 e 91] 
Adicionalmente, propôs a aplicação da multa do art. 57 da Lei 8.443/1992 ao Sr. Bartolomeu Luiz Guedes e à COPPEB, e a do art. 58, da mesma lei, ao Sr. Nilson Vitorino Gonzaga.
O MP/TCU, em seu parecer, sugeriu[footnoteRef:18] que fosse realizada nova tentativa de audiência do Sr. Nilson Vitorino Gonzaga, pela via postal, antes de se valer da notificação por edital, bem como a exclusão do Sr. Florisvaldo Rodrigues da Silva do polo passivo deste processo. Acolhi, naquele momento, a proposta de audiência[footnoteRef:19]. [18:  Peça 92.]  [19:  Peça 94.] 
Desta vez, o Sr. Nilson Vitorino Gonzaga foi devidamente notificado e apresentou defesa preliminar[footnoteRef:20], na qual solicitou prorrogação de prazo para apresentação de elementos complementares[footnoteRef:21], no que foi atendido[footnoteRef:22]. Entretanto, não mais se manifestou no processo. [20:  Peças 95 e 97.]  [21:  Peça 97.]  [22:  Peças 99 e 100.] 
Assim, a Secex-TCE manifestou-se[footnoteRef:23] nos mesmos moldes da instrução anterior. [23:  Peças 104, 105 e 106.] 
O MP/TCU manifestou[footnoteRef:24] favoravelmente à proposta de condenação dos responsáveis. Entretanto, por entender haver dúvidas quanto à correta discriminação dos períodos de gestão na presidência da entidade convenente, determinei, por despacho[footnoteRef:25], o retorno dos autos para realização de citação do Sr. Florisvaldo Rodrigues da Silva, uma vez que constava como presidente da cooperativa em todos os termos de prorrogação dos convênios, bem como no cadastro da Receita Federal, desde 27/05/1997. [24:  Peça 107]  [25:  Peça 108.] 
Após notificação[footnoteRef:26], o Sr. Florisvaldo Rodrigues da Silva apresentou defesa[footnoteRef:27], na qual, em essência, argumentou que não estaria ocupando o cargo de presidente da cooperativa durante todo o período de gestão dos recursos, tampouco da época em que deveriam as contas ter sido prestadas, inclusive com os presidentes sucessores tendo praticado atos de gestão junto à Codevasf, que comprovariam não ser ele o dirigente da entidade, como por exemplo requerimento de dilação de prazos e defesas. [26:  Peças 113 e 116.]  [27:  Peça 119.] 
A Secex-TCE, em sua análise, acolheu as alegações do Sr. Florisvaldo Rodrigues da Silva que, apesar de constar como presidente da entidade no cadastro da Receita Federal, a princípio, não exercia concretamente tal atividade no período de gestão do convênio e não executou atos de gestão.
Isso se comprova pelo fato de os responsáveis, Srs. Bartolomeu Luiz Guedes e Nilson Vitorino Gonzaga, terem praticado atos como presidentes da entidade e em nenhum momento terem contestado tal afirmação. 
Em relação às alegações apresentadas pelo Sr. Florisvaldo Rodrigues da Silva, relacionadas à aplicação dos recursos, ainda que não fosse de sua responsabilidade, não foram acolhidas e não puderam ser aproveitadas em prol dos demais responsáveis.
Por esse motivo, a unidade instrutiva optou[footnoteRef:28] por afastar a responsabilidade do Sr. Florisvaldo Rodrigues da Silva, mantendo a proposta de julgamento irregular das contas, condenações em débito e multas, de maneira idêntica à anteriormente apresentada. [28:  Peças 124, 125 e 126.] 
O representante do MP/TCU, subprocurador-geral Paulo Soares Bugarin, endossou o encaminhamento proposto[footnoteRef:29], oferecendo pequeno ajuste relacionado à fundamentação legal de um dos itens da instrução. [29:  Peça 127.] 
II
Concordo com a análise empreendida pela Secex-TCE, corroborada pelo representante do MP/TCU, a qual adoto como fundamento para minhas razões de decidir, sem prejuízo de complementar o exame com as considerações abaixo.
Preliminarmente, em relação ao afastamento da responsabilidade do Sr. Florisvaldo Rodrigues da Silva, diante dos diversos indícios, colacionadas pela secretaria, de que não presidiu a entidade no período de gestão do convênio, concordo com o posicionamento uníssono da unidade instrutiva e do MP/TCU.
Cumpre destacar que as prorrogações do convênio[footnoteRef:30], nas quais estão registradas o nome do Sr. Florisvaldo Rodrigues da Silva como presidente da COPPEB, foram realizadas de ofício, não constando sua assinatura ou outro documento que indique que as tenha solicitado. [30:  Peça 1, p. 43, 47, 51, 55 e 59.] 
Em relação ao Sr. Bartolomeu Luiz Guedes, não foram apresentados elementos que pudessem comprovar a boa e regular aplicação dos recursos transferidos, impondo sua condenação em débito em solidariedade com a cooperativa por ele presidida.
No caso do Sr. Nilson Vitorino Gonzaga, não há comprovação de que tenha encaminhado documentos hábeis à prestação de contas sob sua responsabilidade, caracterizando a omissão. 
Inexistindo elementos que permitam concluir pela boa e regular aplicação de parte dos recursos repassados, considero que os responsáveis devem ter suas contas julgadas irregulares, com a condenação solidária pelo débito atribuída ao Sr. Bartolomeu Luiz Guedes e à COPPEB, aplicandolhes, individualmente, a multa prevista no art. 57 da Lei 8.442/1992, e aplicando a multa estabelecida no art. 58, I, da Lei 8.443/1992 ao Sr. Nilson Vitorino Gonzaga, destacando que as citações e a audiência foram realizadas no ano de 2016, não tendo havido a prescrição da pretensão punitiva, conforme a jurisprudência desta Corte.
Diante do exposto, manifesto-me pela aprovação do acórdão que ora submeto à apreciação deste Colegiado. 
TCU, Sala das Sessões Ministro Luciano Brandão Alves de Souza, em 1 de dezembro de 2020.
Weder de Oliveira 
Relator